臺北高等行政法院判決　　　　　　　　　　　　　　　九十年度簡字第七六三九號
　　原　　　告　甲○○
　　被　　　告　中央健康保險局
　　代　表　人　張鴻仁總經理.
右當事人間因全民健康保險事件，原告不服行政院衛生署中華民國九十年三月二日衛
署訴字第○九○○○○○九○六號訴願決定，提起行政訴訟。本院判決如左：
　　主      文
原告之訴駁回。
訴訟費用由原告負擔。
　　事      實
一、事實概要：原告前經行政院勞工委員會核准僱用菲律賓籍Nora U.Lopez（挪拉羅
    培茲，以下簡稱挪拉）自八十七年十一月九日（入境日）至八十九年十一月八日
    擔任家庭監護工作，挪拉於八十七年十一月九日入境日起，領有屏東縣警察局核
    發之中華民國外僑居留證，居留期限自八十七年十一月九日至八十九年十一月九
    日，惟經被告查核結果，原告並未立即依規定為員工挪拉辦理參加全民健康保險
    ，乃於八十九年五月三十一日以書面郵寄方式專案輔導通知納保，原告始於八十
    九年七月三日填具「全民健康保險投保單位成立申報表」及「全民健康保險第一
    、二、三類保險對象投保（轉入）申報表」向被告所屬高屏分局申辦成立投保單
    位，為其員工挪拉辦理投保，並於「合於健保投保條件原因日期」欄填載八十七
    年十一月九日到職，「投保金額」欄填載新台幣（下同）一萬五千八百四十元，
    該分局乃據以核定生效日期為八十七年十一月九日，並發給原告八十九年六月份
    保險費繳款單，一併追溯其員工挪拉自八十七年十一月起至八十九年五月份之保
    險費共計一萬九千二百二十元。原告不服，提起訴願，行政院轉行政院衛生署移
    由全民健康保險爭議審議委員會（以下簡稱爭審會）審理結果予以駁回，原告仍
    不服，提起訴願，亦遭決定駁回，遂向本院提起行政訴訟。
二、兩造聲明：
　(一)原告聲明：原訴願決定、原審定決定、原處分均撤銷。
　(二)被告聲明：駁回原告之訴。
三、兩造主張：
　(一)原告主張之理由：
    1.原告前經行政院勞工委員會核准僱用菲律賓籍人士挪拉，自八十七年十一月九
      日（入境日）至八十九年十一月八日擔任家庭監護工作（經延長一年至九十年
      十一月八日止），挪拉於八十七年十一月九日入境日起，領有屏東縣警察局核
      發之中華民國外僑居留證，居留期限自八十七年十一月九日至八十九年十一月
      九日，惟原告自始並未受告知需為挪拉辦理全民健保加保手續，被告固辯稱：
      「專案輔導而納保填寫申報表」等語，惟被告係指派何人輔導？何時輔導？向
      何人輔導？輔導內容及方式為何？：：：等，均未說明。
    2.原告僱用之菲傭係於八十七年十一月九日入境，被告係於八十九年七月三日核
      發健保卡，即自娜拉入境後一年九個月始核發健保卡，其追溯已住一年九個月
      健保費，有違「法律不溯及既往」原則。
    3.本件有違「使用者付費」原則，查挪拉於八十九年七月經被告核發健保卡，固
      由原告代繳健保費，然未使用健保卡看病為何需繳費？
　(二)被告答辯之理由：
    1.按行政訴訟法第一○六條第一項前段規定，撤銷訴訟之提起，應於訴願決定書
      送達後二個月之不變期間內為之，本件原告於九十年三月七日收到行政院衛生
      署九十年三月二日衛署訴字第○九○○○○○九○六號函附之訴願決定書，惟
      查原告之行政訴訟起訴補正狀具文日期為九十年七月十六日，已逾法定不變期
      間而程序不合。
    2.按「被保險人分為下列六類：一、政府機關、公私立學校之專任有給人員或公
      職人員。二、公、民營事業、機構之受雇者。前二目被保險人以外有一定雇主
      之受雇者。：：：」、「不符前項資格規定，而在台灣地區領有居留證明文件
      ，並符合第八條所定被保險人資格或前條所定眷屬資格者，自在台居留滿四個
      月時起，亦得參加本保險為保險對象。但符合第八條第一項第一款第一目至第
      三目所定被保險人資格者，不受四個月之限制。」、「符合第十條規定之保險
      對象，除第十一條所定情形外，應一律參加本保險。」、「各類被保險人之投
      保單位如下：一、第一類及第二類被保險人，以其服務機關、學校、事業、機
      構、雇主或所屬團體為投保單位。」、「保險效力之開始或終止，自合於第十
      條及第十一條所定條件或原因發生之日起算。」、「投保單位應於保險對象合
      於投保條件之日起三日內，向保險人辦理投保；並於退保原因發生之日起三日
      內，向保險人辦理退保。」、「投保單位未依第十六條規定，為所屬被保險人
      或其眷屬辦理投保手續者，除追繳保險費外，並按應繳納之保險費，處以二倍
      之罰鍰。」，為全民健康保險法第八條第一項、第十條第二項及第十一條之一
      、第十四條第一項、第十五條、第十六條、第六十九條所明定。依上開規定之
      意旨，全民健康保險為一強制性之社會保險，符合投保資格之保險對象，應一
      律自合於投保條件之日起參加保險，並按月繳納保險費。至於投保單位未依規
      定為其所屬被保險人或眷屬辦理投保手續，亦僅生罰鍰、補辦投保或暫不予保
      險給付之效果，並不影響投保單位應依規定繳納保險費之義務，合先敘明。
    3.前揭規定凡持有外僑居留證合於加保條件之外國人，依法與我國人相同具有強
      制加保的義務並享有醫療照護權利。又本案原告僱用外籍監護工，即應於僱用
      外籍監護工之日起三日內依本法第十四條及十六條規定向被告所屬高屏分局申
      請成立投保單位，並為外籍監護工加保及按月將監護工應繳自付保險費連同雇
      主（即原告）應負擔之保險費一併彙繳本局高屏分局，惟原告八十七年十一月
      九日起即僱用菲籍監護工挪拉，然未依規定立即主動為挪拉加保，經被告於八
      十九年五月全面清查輔導有關在台灣地區領有居留證明文件，符合全民健康保
      險法所定保險對象資格，但目前仍未在保者，並於八十九年五月三十一日以書
      面郵寄方式專案通知上述人員或所屬投保單位儘速辦理投保，原告才於八十九
      年七月三日始為菲籍監護工挪拉辦理加保。被告所屬高屏分局即據加保資料核
      定原告應追溯自八十七年十一月九日起加保，並應追溯原告彙繳保險費。蓋被
      告為達成全民健康保險強制納保之目的，進而實施輔導納保專案，實屬被告行
      政指導範疇，此與被告對不依本法參加保險者，採事實認定追溯自合於投保條
      件之日起補辦投保之行政處分無因果關係，原告質疑被告專案輔導乙節恐係誤
      解本法及相關行政法規定所致。再者，查原告與其所僱外籍監護工挪拉所簽之
      勞動契約條款六有關保險部分，敘明「按照全民健保計劃，監護工、家庭幫傭
      也應享有全民健保之福利」顯見原告應知其應為所僱之外籍監護工辦理健保加
      保及繳納保險費事宜，實不能為推卸雇主之責而主張其未適時為監護工挪拉加
      保係被告未通知所致。
    4.至原告主張法令規定不溯既往一節，查有關法規不溯既往原則，其意義係指法
      律經公布施行生效之後，只能對實施後之事實為規範，對於法律施行前所發生
      之事項則當然不適用此法律。本件原告自八十七年十一月九日起即僱用菲籍監
      護工挪拉，當時即應受前揭本法之拘束，為菲籍監護工挪拉辦理投保手續，故
      無原告所謂違反法令規定不溯既往原則。此外，目前被告對未依規定成立投保
      單位及未加保之保險對象仍積極辦理輔導納保，以保障保險對象就醫權益，尚
      未對投保單位或保險對象處以罰鍰，未來俟輔導作業階段任務完成後，則當即
      可依法處罰，故本件未對原告依法處以罰鍰已屬從寬。
    5.另原告之員工挪拉於追溯加保期間雖未領有健保卡，惟倘有自墊醫療費用情事
      ，依「全民健康保險特殊情況自墊醫療費用核退作業要點」規定，得於保費繳
      清之日起六個月內檢具單據申請核退，其追溯投保期間之就醫權益仍受保障，
      ，原告執此節據為提起訴訟理由，除顯與被告依法核追應納保費兩者間未具有
      任何關聯性外，當無足採。
　　理      由
一、本件原告之行政訴訟起訴補正狀日期雖為九十年七月十七日，惟原告係於九十年
    四月十二日提起行政訴訟，而其係於九十年三月七日收受訴願決定，是本件起訴
    尚未逾法定不變期間，合先敘明。
二、按「被保險人分為下列六類：一、政府機關、公私立學校之專任有給人員或公職
    人員。二、公、民營事業、機構之受雇者。前二目被保險人以外有一定雇主之受
    雇者。：：：」、「不符前項資格規定，而在台灣地區領有居留證明文件，並符
    合第八條所定被保險人資格或前條所定眷屬資格者，自在台居留滿四個月時起，
    亦得參加本保險為保險對象。但符合第八條第一項第一款第一目至第三目所定被
    保險人資格者，不受四個月之限制。」、「符合第十條規定之保險對象，除第十
    一條所定情形外，應一律參加本保險。」、「各類被保險人之投保單位如下：一
    、第一類及第二類被保險人，以其服務機關、學校、事業、機構、雇主或所屬團
    體為投保單位。」、「保險效力之開始或終止，自合於第十條及第十一條所定條
    件或原因發生之日起算。」、「投保單位應於保險對象合於投保條件之日起三日
    內，向保險人辦理投保；並於退保原因發生之日起三日內，向保險人辦理退保。
    」、「投保單位未依第十六條規定，為所屬被保險人或其眷屬辦理投保手續者，
    除追繳保險費外，並按應繳納之保險費，處以二倍之罰鍰。」，分別為全民健康
    保險法第八條第一項、第十條第二項及第十一條之一、第十四條第一項、第十五
    條、第十六條、第六十九條所明定。
三、本件原告前經行政院勞工委員會核准僱用菲律賓籍Nora U.Lopez挪拉自八十七年
    十一月九日（入境日）至八十九年十一月八日擔任家庭監護工作，挪拉於八十七
    年十一月九日入境日起，即領有屏東縣警察局核發之中華民國外僑居留證，居留
    期限自八十七年十一月九日至八十九年十一月九日等情，有勞動契約、挪拉護照
    、行政院勞工委員會八十七年七月二十一日台八十七勞職外字第○四七九九○三
    號函及八十七年十一月二十九日台八十七勞職外字第○五四二四七八號函等影本
    附於原處分卷可稽，並為原告所是認，故原告應於僱用外籍監護工挪拉之日即八
    十七年十一月九日起三日內，依全民健康保險法第十四條及十六條規定向被告所
    屬高屏分局申請成立投保單位，並為挪拉加保，及按月將監護工應繳自付保險費
    連同其即雇主應負擔之保險費一併彙繳，甚為顯然。惟查原告迄八十九年七月三
    日始填具「全民健康保險投保單位成立申報表」及「全民健康保險第一、二、三
    類保險對象投保（轉入）申報表」向被告所屬高屏分局申辦成立投保單位，為員
    工挪拉辦理投保，有上開申報表、原告身分證正、反面及挪拉中華民國外僑居留
    證正、反面等影本在卷為憑，是原告有違章之情形，堪以確定。從而被告以原告
    於「合於健保投保條件原因日期」欄所填載挪拉係於八十七年十一月九日到職，
    「投保金額」欄所載一萬五千八百四十元為據，予以核定生效日期為八十七年十
    一月九日，並核發八十九年六月份保險費繳款單暨一併追溯挪拉自八十七年十一
    月起至八十九年五月份之保險費，即非無據。至原告前述投保義務，與被告輔導
    納保之行政協助措施係屬二事，亦與法律不溯及既往原則無涉，並不因輔導納保
    專案實施時間、程序等而異其強制投保義務之成立，原告所稱尚不足以免除其違
    章責任。本件被告所為處分，揆諸首揭條文規定，並無違誤，訴願決定予以維持
    ，亦無不合，原告之訴難認有理由，自應予以駁回。另本件依卷內資料，事證已
    臻明確，爰不經言詞辯論為之，併此敘明。
據上論結，本件原告之訴為無理由，爰依行政訴訟法第二百三十六條、第一百九十五
條第一項後段、第九十八條第三項前段，判決如主文。
中　　華　　民　　國　　　九十一　　年　　　五　　　　月　　　三十　　　日
                    　　　　　　 臺北高等行政法院  第一庭
                                　　　　　　　　　 法  官　林育如
右為正本係照原本作成。
本件以訴訟事件所涉及之法律見解具有原則性者為限，始得於本判決送達後二十日內
向本院提出上訴狀（須按他造人數附繕本），並經最高行政法院許可後方得上訴。
中　　華　　民　　國　　　九十一　　年　　　五　　　　月　　三十一　　　日
            　　　　　　　　　　　　　　    　     書記官　林如冰
